最高法院刑事判決　　　　　　　　　　　　　　　八十八年度台上字第六四九九號
　　上　訴　人　甲○○
右上訴人因業務過失致人於死案件，不服台灣高等法院中華民國八十六年十月十三日
第二審更審判決（八十六年度交上更(一)字第四十七號，起訴案號：台灣板橋地方法院
檢察署八十四年度偵字第一三八○號），提起上訴，本院判決如左：
    主  文
原判決撤銷，發回台灣高等法院。
    理  由
本件原判決認定上訴人甲○○任職於萬興貨運行擔任營業大貨車司機，為從事駕駛業
務之人。於民國八十三年十二月二十九日上午六時十五分許，駕駛車號ＨＣ－二○三
號之曳引車（後聯結車號：ＬＰ－五八號之全拖車），沿台北縣鶯歌鎮○○路由鶯歌
鎮往桃園縣八德市方向行駛，途經鶯歌鎮○○路三之三號前，明知八德路係雙向各一
線快車道，在道路邊線外原留有約一點五公尺寬之路肩供機慢車行走。惟行至彎道接
近平交道處（即汽基處平交道），路面趨於狹窄致該路肩逐漸減縮至平交道旁之鐵製
護欄處即告消失，本應注意汽車在單行道行駛時，應在快車道上按遵行方向順序行駛
；劃有路面邊線者，除準備停車或臨時停車外，不得駛出其邊線。又汽車行駛時，駕
駛人應注意車前狀況及兩車併行之間隔，並隨時採取必要之安全措施，且當時係清晨
又逢天氣陰雨光線不明致視線不清，應減速慢行，作隨時停車之準備，並注意在其車
旁行走於道路邊線外之機慢車，保持適當之間隔車距，而當時並無不能注意之情形，
竟疏未注意與其車旁之機慢車保持適當之安全距離而行駛於道路邊線上，適有何泰華
騎乘車號：ＣＡＪ－六○七號重機車後載其胞姐何秀蓮同向行駛於該路段之路肩，仍
以時速超過五、六十公里以上之車速前行，復疏未注意兩車併行時應保持適當安全距
離，致其機車左側與上訴人所駕駛超出路面邊線之曳引車車身右側車身發生擦撞，何
泰華重心不穩，機車遭拖行達數公尺之遠後，人車倒地。何泰華因而受有左頰骨骨折
、左肩甲骨骨折、左第五肋骨骨折及頭部外傷等傷害；何秀蓮倒地後跌落於道路邊線
之上，致遭上訴人駕駛之前開曳引車之右後輪輾過，頭及頸部挫裂斷傷，胸、腹、陰
、臀及大腿部挫裂碎傷、內臟外溢，並因其大腦實質及內臟外溢當場死亡。上訴人雖
由其後視鏡中見到有機車滑倒及感覺車身震動，惟仍逕行駕車離去。經目睹經過之路
人尤永煌駕自用小汽車隨後追趕並按鳴喇叭示警無效後記下車牌號碼報警查獲等情。
因而撤銷第一審不當之判決，改判依想像競合犯從一重仍論處上訴人從事業務之人，
因業務上之過失致人於死罪刑。固非無見。
惟查：(一)審理事實之法院，對於案內與論罪科刑有關之一切證據，除認為不必要者外
，均應詳為調查，然後基於調查所得之心證，以為判斷之基礎。故證據雖已調查，若
尚有其他必要部分並未調查，即與證據未經調查無異，仍難據為被告有利或不利之認
定。原判決認定上訴人有業務上過失致人於死之犯行，無非以上訴人駕車行駛於肇事
地點時，確有疏未注意與行駛於其右側之何泰華車輛保持兩車併行之安全車距，致與
何泰華之機車在道路邊線之外（即慢車道內）發生擦撞，為其主要論據。但上訴人始
終否認有過失，並一再辯稱：是何泰華之機車自後欲超越上訴人曳引車時，未保持安
全車距，而擦撞上訴人之曳引車致肇事，顯非上訴人未保持車距發生碰撞，故伊並無
過失等語。查綜核證人尤永煌在警訊時迄第一審偵審中證稱何泰華之機車超越其小客
車後約五十至一百公尺即肇事之語，如果無訛，則是否係上訴人之車自後擦撞或碰撞
何泰華之機車以及上訴人駕駛之車輛與被害人騎乘機車之高度、寬度各為如何﹖何以
曳引車車身確已超越路面邊緣之外而擦撞被害人之機車﹖其所憑之證據何在﹖既與判
斷上訴人是否成立過失罪責攸關，自具深入究明之必要性。原審疏未詳予闡述其論據
，逕以上訴人所駕駛之車，顯然已超過路面邊緣之外，而侵入機慢車所行駛之路肩，
而發生碰撞等臆測之詞，遽為上訴人不利之判斷，難謂無應於審判期日調查之證據未
予調查之違法。(二)刑事訴訟法制本乎發見實質真實本旨，其採為判決基礎之證據，必
須顯現於審判庭者，方得為之。而審判期日審判長於上訴人陳述上訴意旨後，應就被
告被訴事實訊問被告，俾確定審判範圍，使被告為適切之防禦，觀之刑事訴訟法第三
百六十四條、第二百八十七條規定亦明。查閱原審審判筆錄記載，於八十六年十月三
日上午九時三十分審判期日，審判長於訊問上訴人即被告甲○○之上訴意旨，及何泰
華之陳述，證人之證述，文書、證物有何意見外，並未就其被訴業務上過失致人於死
事實，逐一調查訊問，難謂其程序踐行，於法無違。上訴意旨指摘原判決為違背法令
，非無理由，應認仍有撤銷發回更審之原因。原審判決後，上訴人已與被害人及其家
屬成立和解，有和解筆錄可憑，案經發回，更審時宜併注及之。
據上論結，應依刑事訴訟法第三百九十七條、第四百零一條，判決如主文。
中      華      民      國    八十八    年     十一     月     十八     日
                              最高法院刑事第六庭
                                  審判長法官  紀  俊  乾
                                        法官  楊  商  江
                                        法官  黃  正  興
                                        法官  林  茂  雄
                                        法官  王  居  財
      右正本證明與原本無異
                                              書  記  官
中      華      民      國    八十八    年     十一     月    二十五    日
